臺灣桃園地方法院刑事判決
111年度審金訴字第77號
公  訴  人  臺灣桃園地方檢察署檢察官
被      告  劉毓聖



上列被告因詐欺等案件，經檢察官提起追加起訴（110年度偵字
第42081號），被告於本院準備程序進行中，就被訴事實為有罪
之陳述，經本院告知簡式審判程序意旨，並聽取當事人之意見後
，本院合議庭裁定由受命法官獨任依簡式審判程序審理，判決如
下：
    主  文
丙○○犯三人以上共同詐欺取財罪，處有期徒刑壹年。
未扣案之犯罪所得伍仟元沒收。
    事實及理由
一、犯罪事實：
　　丙○○因缺錢花用，於民國110年3月間某日，與洪奇昌（業經
    臺灣桃園地方檢察署以110年度偵字第39445號提起公訴）加
    入真實姓名年籍均不詳、於通訊軟體TELEGRAM（下稱TELEGR
    AM）暱稱為「KK」之成年人（無證據證明上開「KK」未滿18
    歲，下稱「KK」），及真實姓名年籍均不詳之人所組成，以
    實施詐術為手段，具有持續性、牟利性之有結構性犯罪組織
    （丙○○所犯參與組織犯行，業經臺灣臺中地方法院以110年
    度金訴字第598號判決判處有期徒刑1年8月在案，復無證據
    證明該詐欺集團中有未滿18歲之人，下稱「本案詐欺集團」
    ）。渠等分工模式為「本案詐欺集團」擔任「機房」工作之
    成員，負責撥打電話施以詐術，使遭詐騙之人陷於錯誤依指
    示將款項匯入指定之人頭帳戶而交付財物，丙○○負責指揮洪
    奇昌擔任「車手」之角色，命洪奇昌依其指示提領詐騙款項
    再轉交予丙○○，續由「本案詐欺集團」不詳成員前往收取贓
    款後轉交「本案詐欺集團」上游成員朋分，以掩飾其等詐欺
    犯罪所得之本質及去向，製造金流斷點。謀議既定，丙○○、
    洪奇昌、「KK」及真實姓名年籍均不詳之「本案詐欺集團」
    所屬成員間共同意圖為自己不法之所有，基於三人以上詐欺
    取財及掩飾、隱匿特定詐欺犯罪所得本質、來源、去向及所
    在之洗錢等犯意聯絡，由「本案詐欺集團」機房成員於如附
    表一「詐騙時間」欄所示之時間，以如附表一「詐騙方式」
    欄所示之方式，使如附表一「告訴人」欄所示之乙○○陷於錯
    誤，而分別於如附表「匯款時間、地點」欄所示之時間、地
    點，將如附表「匯款金額」欄所示之款項，依指示匯款至高
    莉馨（所涉幫助洗錢罪嫌，業經臺灣桃園地方檢察署以110
    年度偵緝字2141號案件提起公訴）名下之中華郵政股份有限
    公司帳號00000000000000號帳戶（下稱「高莉馨郵局帳戶」
    ）內。俟乙○○匯款後，丙○○再指示洪奇昌於110年3月15日某
    時至桃園市某處領取「高莉馨郵局帳戶」之提款卡，洪奇昌
    復於如附表二「提領時間」所示之時間，在如附表二「提領
    地點」欄所示地點之金融機構設置之自動櫃員機，持上開「
    高莉馨郵局帳戶」之提款卡，提領如附表二「提領金額」所
    示之款項後，再將提領之款項在臺中市某處交付予丙○○，再
    由丙○○將贓款轉交予「本案詐欺集團」所屬上游成員朋分，
    而掩飾、隱匿上開詐欺取財犯罪所得之本質及去向。嗣因乙
    ○○察覺受騙而報警處理，經警調閱監視器畫面循線查獲上情
    。
二、證據名稱：
  ㈠被告丙○○分別於檢察官訊問、本院準備程序及審理中之自白
    。
  ㈡證人即同案被告洪奇昌、證人即告訴人乙○○分別於警詢及檢
    察官訊問中之證述。
　㈢郵局帳號00000000000000號帳戶之變更資料及交易明細、監
    視器錄影畫面截圖、洪奇昌提領時地一覽表、內政部警政署
    反詐騙諮詢專線紀錄表。
三、論罪科刑：
　㈠按共同實施犯罪行為之人，在合同意思範圍以內，各自分擔
    犯罪行為之一部，相互利用他人之行為，以達其犯罪之目的
    者，即應對於全部所發生之結果，共同負責（最高法院92年
    度台上字第5407號刑事判決意旨參照）。且共同正犯之意思
    聯絡，原不以數人間直接發生者為限，即有間接之聯絡者，
    亦包括在內。如甲分別邀約乙、丙犯罪，雖乙、丙間彼此並
    無直接之聯絡，亦無礙於其為共同正犯之成立（最高法院77
    年台上字第2135號判決意旨參照）。被告參與「本案詐欺集
    團」，既明知係指揮詐欺集團成員前往收取提款卡並提領詐
    騙贓款，是被告所分擔之工作，雖非為詐欺取財之全部行為
    ，且與其他所有成員間亦未必有直接之犯意聯絡，然其所參
    與之部分行為，為詐騙集團取得告訴人財物全部犯罪計畫之
    一部，而共同達成不法所有之犯罪目的，未逾越合同意思之
    範圍，自應就所參與之詐欺取財犯行，論以共同正犯。
　㈡次按現今詐欺集團分工細膩，其中電信或網路詐騙之犯罪型
    態，自架設遠端遙控電話或網路電話、撥打電話向被害人實
    施詐術、拿取或提領被害人遭詐騙之款項及將詐欺贓款交付
    予負責收款之人等各階段，係需由多人縝密分工方能完成，
    顯為3人以上方能運行之犯罪模式。查被告於本院準備程序
    中供陳：「…我確實有如追加起訴書所載之時間、地點加入
    詐欺集團，並聽從KK指示，並指示洪奇昌去取簿及領錢。」
    、「（問：你聯繫的對象是否就是KK及洪奇昌？）對。」等
    語明確（見本院卷第75頁），是被告透過與「本案詐欺集團
    」成員聯繫及取款交付之過程，已知悉至少有「KK」、洪奇
    昌共同參與本次詐欺取財犯行，連同自己計入參與本次詐欺
    取財犯行之行為人人數已逾3人，依前開說明，被告就其所
    參與本案之詐欺取財犯行，該當三人以上共同詐欺取財罪之
    共同正犯。
  ㈢復按洗錢防制法所稱洗錢，指下列行為：一、意圖掩飾或隱
    匿特定犯罪所得來源，或使他人逃避刑事追訴，而移轉或變
    更特定犯罪所得。二、掩飾或隱匿特定犯罪所得之本質、來
    源、去向、所在、所有權、處分權或其他權益者。三、收受
    、持有或使用他人之特定犯罪所得，洗錢防制法第2條定有
    明文。復按現行洗錢防制法第14條第1項之一般洗錢罪，祇
    須有同法第2條各款所示行為之一，而以同法第3條規定之特
    定犯罪作為聯結即為已足；倘行為人意圖掩飾或隱匿特定犯
    罪所得來源，而將特定犯罪所得直接消費處分，甚或交予其
    他共同正犯，或由共同正犯以虛假交易外觀掩飾不法金流移
    動，即難認單純犯罪後處分贓物之行為，應仍構成新法第2
    條第1或2款之洗錢行為（最高法院109年度台上字第57號、
    第436號判決參照）。查被告加入「本案詐欺集團」後，其
    所參與犯罪事實欄所示之詐欺取財犯行，係負責指揮車手前
    往收取提款卡並領取贓款，再向車手收取上開贓款，繼而轉
    交予「本案詐欺集團」所屬上級成員朋分，目的顯在藉此製
    造金流斷點，使偵查機關難以追查帳戶金流，以達掩飾詐欺
    犯罪所得之本質及去向，揆之前開判決要旨，被告所為已該
    當洗錢防制法第14條第1項之一般洗錢罪之構成要件。
　㈣再按刑法第339條之2第1項之以不正方法由自動付款設備取得
    他人之物罪，其所謂「不正方法」，係泛指一切不正當之方
    法而言，並不以施用詐術為限，例如以強暴、脅迫、詐欺、
    竊盜或侵占等方式取得他人之金融卡及密碼，再冒充本人由
    自動付款設備取得他人之物，或以偽造他人之金融卡由自動
    付款設備取得他人之物等，均屬之（最高法院94年度台上字
    第4023號判決要旨參照）。實務上慣見詐騙集團成員取得之
    存摺、提款卡及密碼等大抵均係經由購買之管道而取得，而
    購買他人提款卡等行為並非法律所禁止，因此，可以推認出
    售者已同意購買者始用其提款卡及密碼，亦即詐騙集團成員
    應有權使用所購得之提款卡及密碼從事提款行為，則詐騙份
    子並未冒用原持卡人之名義，所輸入之指令亦非不正。查本
    件詐欺集團分工精密，被告僅負責指揮共同正犯洪奇昌持「
    高莉馨郵局帳戶」之提款卡前往提領詐欺款項，且被告係受
    「KK」指示指揮車手提領款項，其無從知悉詐欺集團上游成
    員係以何種方式取得提款卡，尚不悖於常情，無從認定其主
    觀上知悉詐欺集團不詳成員係以何不正方式取得提款卡，況
    卷內均無帳戶所有人有遭強暴、脅迫、詐欺、竊盜或侵占等
    方式而致所有之提款卡及密碼遭詐欺集團使用之資料可參，
    自無從論以以不正方法由自動付款設備取得他人之物罪。
　㈤核被告所為，係犯刑法第339條之4第1項第2款之三人以上共
    同詐欺取財罪及洗錢防制法第14條第1項之一般洗錢罪。公
    訴意旨認被告另涉犯刑法第339條之2第1項之以不正方法由
    自動付款設備取得他人之物罪，尚有未洽，業如前述，惟起
    訴之基本社會事實相同，爰依刑事訴訟法第300條規定變更
    起訴法條。　　
　㈥又按詐欺取財罪，係為保護個人之財產法益而設，行為人罪
    數之計算，應依接受詐欺之被害人人數計算。復衡以受詐騙
    之人未必僅有一次匯款紀錄，而在同一次遭受詐騙過程中，
    亦有單一被害人將一個或多個帳戶內之款項，分散轉帳匯款
    入詐欺正犯指示之多個帳戶，或先後一日、多日一再匯款至
    同一帳戶者，故而若以被告提款日期、次數，或所提領帳戶
    之匯款轉入次數，作為評價詐欺取財既遂犯行之罪數，恐嫌
    失當。是以告訴人雖有4次匯款行為，惟此係告訴人遭受詐
    騙而分次交付財物之結果，應認係同一財產法益遭受侵害，
    只成立1個三人以上共同詐欺取財罪。　
　㈦接續犯：
　⒈被告指揮共同正犯洪奇昌於如附表二「提款時間」、「提款
    地點」欄所示時間、地點，多次分批提領告訴人乙○○匯入之
    款項，並於領款後將領得如附表二「提領金額」欄所示之贓
    款，交付與被告之行為，其獨立性極為薄弱，難以強行分開
    ，依一般社會健全觀念，應就被告指揮共同正犯洪奇昌提領
    告訴人乙○○所匯款項之多次領款並交付予被告之行為，視為
    數個舉動之接續施行，合為包括之一行為予以評價，屬接續
    犯，祇論以1個一般洗錢罪。
　⒉就「高莉馨郵局帳戶」於110年3月15日晚間9時45分許，遭提
    領新臺幣（下同）2萬元部分（即公訴意旨附表二編號4遭提
    領之款項），因該筆款項並非本案告訴人所匯入，公訴意旨
    容有誤會，附此敘明。　
　㈧被告以一行為同時觸犯三人以上共同詐欺取財罪及一般洗錢
    罪等2罪名，為想像競合犯，應依刑法第55條規定，從一重
    之三人以上共同詐欺取財罪處斷。
  ㈨按想像競合犯之處斷刑，本質上係「刑之合併」。其所謂從
    一重處斷，乃將想像競合犯組成之評價上數罪，合併為科刑
    一罪，其所對應之刑罰，亦合併其評價上數罪之數法定刑，
    而為一個處斷刑。易言之，想像競合犯侵害數法益者皆成立
    犯罪，論罪時必須輕、重罪併舉論述，同時宣告所犯各罪名
    ，包括各罪有無加重、減免其刑之情形，亦應說明論列，量
    刑時併衡酌輕罪部分量刑事由，評價始為充足，然後依刑法
    第55條前段規定「從一重處斷」，非謂對於其餘各罪可置而
    不論。因此，法院決定處斷刑時，雖以其中最重罪名之法定
    刑，做為裁量之準據，惟於裁量其輕重時，仍應將輕罪合併
    評價在內（最高法院108年度台上字第4405、4408號判決意
    旨可參）。再按犯洗錢防制法第14條之一般洗錢罪、同條例
    第15條之特殊洗錢罪，在偵查或審判中自白者，減輕其刑，
    洗錢防制法第16條第2項定有明文。查被告於偵查及審判中
    ，均坦承聽從「KK」指示，指示車手洪奇昌前往領錢，再向
    洪奇昌收取贓款，以轉交給「本案詐欺集團」所屬上級成員
    ，進而掩飾詐欺犯罪所得本質、去向之洗錢事實，堪認被告
    於偵查與審判中，對於洗錢之犯行業已自白，合於上開減刑
    之規定，然經合併評價後，既依想像競合犯從一重依刑法之
    三人以上共同詐欺取財罪處斷，依前揭意旨，自無從再適用
    上開規定減刑，惟本院於後述量刑時仍當一併衡酌該部分減
    輕其刑事由，附此敘明。
  ㈩爰審酌被告不思以正常途徑獲取財物，僅因貪圖報酬利益，
    即加入「本案詐欺集團」，動機不良，手段可議，價值觀念
    偏差，所為嚴重損害財產交易安全及社會經濟秩序，對告訴
    人之財產及社會秩序產生重大侵害，兼衡被告在「本案詐欺
    集團」之角色分工、參與之時間、告訴人所受之損失，犯後
    坦承全部犯行，且就洗錢犯行，於審理中自白，已符合相關
    自白減刑規定，復斟酌被告之生活及經濟狀況、素行、年紀
    及智識程度等一切情狀，量處如主文所示之刑，以示懲儆。
四、沒收：
  ㈠犯罪工具：　
　　查「高莉馨郵局帳戶」之提款卡1張並未扣案，現是否尚存
    而未滅失，未據檢察官釋明，又上開提款卡因告訴人乙○○報
    案遭警示凍結，是以該提款卡現已無法使用並失其財產上價
    值，沒收或追徵與否，對於被告不法行為之非難，抑或刑罰
    之預防或矯治目的助益甚微，欠缺刑法上之重要性，且若另
    外開啟執行程序顯不符經濟效益，為免執行困難及耗費資源
    ，爰依刑法第38條之2第2項規定不宣告沒收或追徵。　
  ㈡犯罪所得：
  ⒈按犯罪所得之沒收、追繳或追徵，在於剝奪犯罪行為之實際
    犯罪所得，使其不能坐享犯罪之成果，其重點置於所受利得
    之剝奪，故無利得者自不生剝奪財產權之問題。又按共同正
    犯犯罪所得之沒收、追繳或追徵，本院向採之共犯連帶說，
    業於104年度第13次刑事庭會議決議不再援用、供參考，並
    改採沒收或追徵應就各人所分得者為之之見解。又所謂各人
    「所分得」，係指各人「對犯罪所得有事實上之處分權限」
    ，法院應視具體個案之實際情形而為認定：倘若共同正犯各
    成員內部間，對於不法利得分配明確時，固應依各人實際分
    配所得沒收；然若共同正犯成員對不法所得並無處分權限，
    其他成員亦無事實上之共同處分權限者，自不予諭知沒收；
    至共同正犯各成員對於不法利得享有共同處分權限時，則應
    負共同沒收之責。至於上揭共同正犯各成員有無犯罪所得、
    所得數額，係關於沒收、追繳或追徵標的犯罪所得範圍之認
    定，因非屬犯罪事實有無之認定，並不適用「嚴格證明法則
    」，無須證明至毫無合理懷疑之確信程度，應由事實審法院
    綜合卷證資料，依自由證明程序釋明其合理之依據以認定之
    （最高法院104年度台上字第3937號判決意旨參照）。
　⒉次按洗錢防制法第18條第1項固規定：「犯第14條之罪，其所
    移轉、變更、掩飾、隱匿、收受、取得、持有、使用之財物
    或財產上利益，沒收之；犯第15條之罪，其所收受、持有、
    使用之財物或財產上利益，亦同。」，為刑法沒收規定之特
    別規定，自應優先於刑法相關規定予以適用，亦即就洗錢行
    為標的之財物或財產上利益，均應依洗錢防制法第18條規定
    沒收之。惟上開條文雖採義務沒收主義，卻未特別規定「不
    問屬於犯罪行為人與否，沒收之」，致該洗錢行為之標的是
    否限於行為人所有者始得宣告沒收，有所疑義，於此情形自
    應回歸適用原則性之規範，即參諸刑法第38條之1第1 項前
    段規定，仍以屬於行為人所有者為限，始應予沒收。　
  ⒊查被告於本院準備程序中供稱獲利為提款金額的5％等語明確
    （見本院卷第75頁），揆諸前開說明，可認被告因本案犯罪
    而取得之未扣案犯罪所得為5,000元（計算式：【3萬元+3萬
    元+1萬1,000元+2萬9,000元】×5％＝5,000元），且並未發還
    給告訴人乙○○，自應依刑法第38條之1第1項前段規定諭知沒
    收。
五、應依刑事訴訟法第273條之1第1項、第299條第1項前段、第3
    10條之2、第454條第1項、第300條，洗錢防制法第14條第1
    項、第16條第2項，刑法第11條前段、第28條、第339條之4
    第1項第2款、第55條、第38條之1第1項前段，刑法施行法第
    1條之1第1項，判決如主文。
六、如不服本判決應於收受判決後20日內向本院提出上訴書狀，
    並應敘述具體理由。其未敘述上訴理由者，應於上訴期間屆
    滿後20日內向本院補提理由書（均須按他造當事人之人數附
    繕本）「切勿逕送上級法院」。
本案由檢察官甲○○提起追加起訴，經檢察官李孟亭到庭執行職務
。
中　　華　　民　　國　　111 　年　　6 　　月　　17　　日
                  刑事審查庭  法  官  李雅雯
以上正本證明與原本無異。
如不服本判決應於收受判決後20日內向本院提出上訴書狀，並應
敘述具體理由。其未敘述上訴理由者，應於上訴期間屆滿後20日
內向本院補提理由書（均須按他造當事人之人數附繕本）「切勿
逕送上級法院」。
                              書記官  沈詩婷
中　　華　　民　　國　　111 　年　　6 　　月　　20　　日
附錄本案論罪科刑法條：
洗錢防制法第14條
有第二條各款所列洗錢行為者，處7年以下有期徒刑，併科新臺
幣5百萬元以下罰金。
前項之未遂犯罰之。
前二項情形，不得科以超過其特定犯罪所定最重本刑之刑。
中華民國刑法第339條之4
犯第339條詐欺罪而有下列情形之一者，處1年以上7年以下有期
徒刑，得併科1百萬元以下罰金：
一、冒用政府機關或公務員名義犯之。
二、三人以上共同犯之。
三、以廣播電視、電子通訊、網際網路或其他媒體等傳播工具，
     對公眾散布而犯之。
前項之未遂犯罰之。
附表一：
告訴人 詐騙時間/詐騙方式  匯款時間、地點 匯款金額 （新臺幣） （不含手續費） 乙○○ 「本案詐欺集團」機房成員於110年3月15日晚間7時40分許，偽以育幼院工作人員撥打電話予乙○○，並向乙○○誆稱其先前捐款換取之橄欖油為團購商品，須依指示操作ATM，否則將遭扣款等語，致乙○○陷於錯誤，而分別於右揭時間、地點，依該詐欺集團成員之指示以操作自動櫃員機轉帳方式，而將右揭金額匯入高莉馨郵局帳戶內。  110年3月15日晚間8時57分許、同日晚間9時許、同日晚間9時4分許、同日晚間9時50分許，在臺南市○○區○○街00號之郵局內。 ①2萬9,985元（起訴書誤載為3萬元，應予更正）。 ②2萬9,985元。 ③1萬1,002元。 ④1萬8,985元（起訴書誤載為1萬9,000元，應予更正）。   
附表二：
金融機構帳戶 匯款人及匯款金額 （新臺幣） 提領時間 提領地點 取款金額 （扣除手續費，新臺幣） 高莉馨郵局帳戶。 附表一告訴人乙○○匯款共8萬9,957元。 110年3月15日晚間9時2分許。 由洪奇昌持左揭「高莉馨郵局帳戶」提款卡，利用設置於桃園市○○區○○路00號「中壢郵局」內之自動櫃員機提領右揭款項。 3萬元。   110年3月15日晚間9時3分許。  3萬元。   110年3月15日晚間9時13分許。  1萬1,000元。   110年3月15日晚間9時53分許。 由洪奇昌持左揭「高莉馨郵局帳戶」提款卡，利用設置於桃園市○○區○○路00號「中壢郵局」內之自動櫃員機提領右揭款項。 2萬9,000元。